臺灣臺南地方法院民事判決
109年度簡上字第272號
上  訴  人  黃秀麗  

訴訟代理人  蕭麗琍律師
被  上訴人  陳昱達  


上列當事人間請求確認本票債權不存在事件，上訴人對於本院新
市簡易庭民國109年9月23日109年度新簡字第216號第一審簡易判
決提起上訴，本院於110年12月8日言詞辯論終結，判決如下：
    主  文
上訴駁回。
第二審訴訟費用由上訴人負擔。
    事實及理由
一、被上訴人於原審起訴主張及於本院補充陳述略以：　　
  ㈠訴之聲明：
  　確認上訴人持有如附表所示之本票1紙（下稱系爭本票），
    對被上訴人之本票債權不存在。 
　㈡被上訴人因有急用而授權訴外人羅國宏以其名義簽立系爭本
    票，其並簽立借據1紙（下稱系爭借據）記載「本人陳昱達
    茲向羅國宏借款新臺幣（下同）35萬元以應急用，並約定於
    3個月內清償完畢，特立此據以資證明，立據人：陳昱達，
    中華民國108年6月19日。」，由羅國宏於108年6月17日持系
    爭本票及借據向上訴人借款，惟上訴人僅交付現金10萬元與
    羅國宏，嗣羅國宏將35萬元交與被上訴人。
  ㈢嗣被上訴人於108年7月13日交付現金35萬元與羅國宏，25萬
    元係之前的債務，羅國宏拿10萬元償還前揭幫忙向上訴人借
    貸之款項，羅國宏要求取回系爭本票及借據，上訴人竟佯稱
    ：「系爭本票、系爭借據已遺失，無法歸還。」羅國宏將此
    事轉知被上訴人。詎上訴人竟持系爭本票，並向本院聲請裁
    定准予強制執行，經本院於109年1月31日以109年度司票字
    第189號確定裁定准予強制執行在案。被上訴人委託羅國宏
    向上訴人借貸之款項既已清償完畢，則系爭本票所擔保之借
    款債權應不存在，爰依法提起本件訴訟。
二、上訴人則以下列情詞資為抗辯：
  ㈠上訴聲明：
　⒈原判決廢棄。
  ⒉被上訴人在第一審之訴駁回。　
  ㈡本件借款係羅國宏於108年6月19日執系爭本票及借據向上訴
    人借貸35萬元，羅國宏證稱借款金額僅10萬元，豈會將金額
    35萬元之系爭本票及借據交與上訴人作為借款憑證，顯違反
    常理。另羅國宏既證稱其已向上訴人清償10萬元，卻未取回
    系爭本票及借據，以作為清償之憑證，其證詞明顯不實。
  ㈢系爭本票之原因關係為消費借貸，羅國宏證明與上訴人間借
    貸之事實，惟其稱僅借到10萬元及已清償10萬元云云，與事
    證不符，應由羅國宏及被上訴人負舉證責任。系爭本票係因
    消費借貸而交付，在借款未清償前，本票債權並非不存在。
  ㈣羅國宏與上訴人間之編號voice_337381電話通話錄音譯文，
    對話內容語焉不詳，羅國宏電話中提到之面額18萬元本票，
    並非系爭本票，而係另筆借款，上訴人已於羅國宏還款時，
    當面撕毀該本票，之後當然找不到。羅國宏在電話中只提到
    35萬元之借據，但無借款金額不是35萬元的對話，更無羅國
    宏已清償借款之內容。另羅國宏於108年7月17日邀約上訴人
    時，還刻意錄音存證，若其已清償借款，為何未曾要求上訴
    人返還系爭本票、系爭借據？上訴人於該日突然接到羅國宏
    之電話，電話譯文中上訴人稱：「我都在家裏，這兩天難過
    得要死。」、「我明天要住院」，可知上訴人接到電話時因
    重感冒而身體不適，不清楚羅國宏在說什麼，迷迷糊糊的與
    羅國宏對話，且全部錄音譯文中並無羅國宏已清償借款或上
    訴人已收到還款之對話，羅國宏以內容不詳之電話譯文充當
    證據，顯係故意混淆事實。且羅國宏提出與本件相同之電話
    通話譯文，對上訴人提起確認本票債權不存在之訴訟，經本
    院109年度新簡字第409號判決駁回，足見羅國宏刻意錄音之
    對話並不足以證明其已清償上訴人之借款。
三、兩造不爭執事項：
  ㈠上訴人於109年7月29日於原審提出之系爭借據，其上記載「
    本人陳昱達茲向羅國宏借款新臺幣35萬元以應急用，並約定
    於3個月內清償完畢，特立此據以資證明」，立據人：陳昱
    達，日期記載為108年6月19日（原審卷第125頁）。
  ㈡系爭本票係被上訴人授權羅國宏所簽立（原審卷第23頁）。
  ㈢被上訴人委託羅國宏持系爭借據及本票去借款，羅國宏則於1
    08年6月17日，持系爭借據及本票向上訴人借款，上訴人有
    交付現金與羅國宏，羅國宏嗣將借得之現金交與被上訴人（
    原審卷第151頁）。
  ㈣羅國宏於108年7月13日簽立字據，其上記載：茲收到現金還
    款35萬元整（原審卷第127頁）。
  ㈤羅國宏於108年8月8日交付會錢28萬8,000元與上訴人（原審
    卷第143頁）。
  ㈥上訴人持系爭本票向本院聲請裁定准予強制執行，經本院於1
    09年1月31日以109年度司票字第189號裁定准予強制執行，
    嗣於同年5月20日確定在案（原審卷第19-21、135頁）。
四、兩造爭執事項：
　㈠被上訴人委託羅國宏於108年6月間，持系爭借據及本票去借
    款，嗣羅國宏向上訴人借款時，上訴人係交付現金10萬元或
    35萬元與羅國宏？
  ㈡被上訴人委託羅國宏向上訴人清償系爭本票擔保之債務，是
    否已清償完畢？
  ㈢上訴人提起上訴，請求廢棄原判決，被上訴人在第一審之訴
    駁回，有無理由？
五、得心證之理由： 
　㈠按確認法律關係之訴，非原告有即受確認判決之法律上利益
    者，不得提起之，民事訴訟法第247條前段定有明文。而該
    條所謂即受確認判決之法律上利益，係指因法律關係之存否
    不明確，致原告在私法上之地位有受侵害之危險，而此項危
    險得以對於被告之確認判決除去之者而言（最高法院42年台
    上字第1031號判例參照）。被上訴人主張系爭本票之債權不
    存在，然為上訴人所否認，堪認兩造間系爭本票之債權存否
    不明確，致被上訴人在私法上地位有不安之狀態存在，而此
    狀態能以確認判決除去，是被上訴人提起本件確認之訴，應
    認有即受確認判決之法律上利益，合先敘明。
　㈡按票據債務人不得以自己與發票人或執票人之前手間所存抗
    辯之事由對抗執票人。但執票人取得票據出於惡意者，不在
    此限，票據法第13條定有明文。次按票據乃文義證券及無因
    證券，票據上之權利義務悉依票上所載文義定之，與其基礎
    之原因關係各自獨立，票據上權利之行使不以其原因關係存
    在為前提。執票人行使票據上權利時，就其基礎之原因關係
    確係有效存在不負舉證責任。且若票據債務人以自己與執票
    人間所存抗辯之事由對抗執票人，依票據法第13條規定觀之
    雖非法所不許，仍應先由票據債務人就該抗辯事由之基礎原
    因關係負舉證之責任（最高法院107年度台上字第1584號民
    事判決意旨參照）。被上訴人（票據債務人）主張上訴人（
    執票人）所執之系爭本票所擔保之債務，業經羅國宏代為清
    償而消滅，應屬兩造間所存在之抗辯事由，被上訴人自應就
    此部分事實負舉證之責。
　㈢查證人羅國宏於原審審理中（109年7月1日、9月9日）具結證
    稱：我跟上訴人有兩筆借款，一筆35萬元，實際上只拿到10
    萬元，另外一筆是18萬元，本件是拿到10萬元，開立35萬元
    之票（系爭本票）。10萬元部分是交給被上訴人，原告是交
    給我10萬元，我於7月17日還上訴人28萬元，在上訴人住家
    門口交給上訴人的，包含上開10萬元，另一筆是我欠被告18
    萬元，當時約定還款後取回系爭本票，我還10萬元時沒有讓
    上訴人簽收，但上訴人當時有說要把系爭本票還給我。我有
    通話錄音及譯文可證等語（原審卷第62、150頁）。其另於1
    09年3月25日在臺灣臺南地方檢察署（下稱臺南地檢）109年
    他字第1152號號詐欺案件證稱：被上訴人於108年5月底向我
    借25萬元，後來要再借錢但我錢不夠，我取得被上訴人同意
    後，就用被上訴人名義簽了系爭借據及本票，持之向上訴人
    借款10萬元，35萬元的本票只借10萬元，我於108年6月20日
    將10萬元交給被上訴人，後來被上訴人有還我35萬元。我於
    108年7月17日還上訴人兩筆款項，一筆18萬元，一筆是被上
    訴人借的10萬元。當時上訴人說系爭本票找不到了，後來我
    還有打電話跟上訴人要，但她還是說找不到，本來於12月25
    日邀上訴人簽切結書，但當日她爽約，被上訴人從頭到沒接
    觸過上訴人。如果我沒還她錢，上訴人不會在電話中要簽切
    結書等語（本院卷第109、111頁）。是證人於臺南地檢及原
    審之證述內容大致相同，並無前後不一之狀況，況其已於原
    審具結在卷，倘證述不實須負刑法偽證罪之責，難認其會僅
    因區區35萬元之系爭本票債務，而扭曲事實為不實陳述，甘
    願擔負偽證之罪責。
　㈣次查，證人羅國宏提出之其與上訴人間108voice_337381電話
    錄音譯文，內容約略如下：「B(即羅國宏)：…上回我朋友那
    個18萬的本票，你沒把他找出來，一天到晚來亂我。他說你
    那個朋友怎麼這樣？我錢還他了，他本票怎麼可以不還我……
    不是，因為我們就兩筆而已，一筆、一筆是。…A(即上訴人)
    ：對，沒錯…我回去再找…找不到我再跟你寫一個切結書說保
    證沒有這個款項，這樣。B：因為那個35萬，那個35萬是我
    朋友跟我拿的借據，他現在有寫他的名字，跟他的身分證，
    他現在會煩惱啊。A：不會啦！我的人你還相信不過嗎？；B
    ：沒有我相信，是我的朋友他不認識你」；另voice_387529
    電話錄音譯文，內容約略如下：B（即上訴人）：你什麼時
    候可以拿來給我？A（即羅國宏）：大概等一下5點多。…B：
    所以你總共有一筆10萬，一筆18萬嘛？對不對？」，上開譯
    文經上訴人於原審當庭確認內容正確無訛，有上開譯文、原
    審109年9月9日言詞辯論筆錄等件在卷可稽(原審卷第77、15
    1、159、169頁)。參酌上開譯文之內容，可知羅國宏曾向上
    訴人借款二筆，其中一筆18萬元（有羅國宏另一友人簽立之
    18萬元本票作為擔保），另一筆即為系爭本票擔保之借款10
    萬元，均有償還上訴人，但上訴人均未將該2張本票歸還等
    情，實與羅國宏前揭證述之內容相符，再參以羅國宏於108
    年7月13日收到被上訴人償還之35萬元（詳兩造不爭執事項㈣
    ），足認其證述其持系爭本票及借款向上訴人借得10萬元，
    嗣被上訴人償還35萬元，其已將其中10萬元代為清償上訴人
    乙情，堪予採信。基上，被上訴人主張系爭本票債權業已消
    滅而不存在，核屬有據。
　㈤上訴人固抗辯羅國宏持系爭本票及借款向其借款35萬元，其
    於6月19日將35萬元交與羅國宏，該35萬元一部分是從銀行
    領出，一部分是家中現金，該債務嗣未清償，且系爭本票金
    額為35萬元，豈會僅借10萬元，實違反常情。又上開voice_
    387529電話錄音譯文，日期並非108年7月17日，應為同年9
    月份，該譯文內容有提到明天住院，因其係於108年9月27、
    28日住院，足見羅國宏所稱於108年7月17日還款10萬元係不
    實在云云，並提出上訴人農會存摺、上訴人支配使用之協群
    模具企業有限公司京城銀行存摺明細、及門診資料為憑（原
    審卷第131、133頁、本院卷第8379-87頁）。經查：
　⒈衡諸常情，一般民間借貸業者借貸款項，通常會收受面額超
    過其借款金額之本票，以擔保本金、利息及無法回收款項之
    風險，是持系爭本票借得低得票面金額之10萬元，並非無稽
    ，亦屬司空見慣。
　⒉次查，上訴人於臺南地檢上開刑事偵查案件陳稱：羅國宏借
    的35萬元，我是請我嫂嫂從她的帳戶領出來的，正確日期我
    忘了等語（本院卷第111頁）。其再於原審稱：上開存摺領
    款明細係借款35萬元之證明等語（原審卷第117頁）。嗣上
    訴人訴訟代理人於本院言詞辯論期日又稱：上開存摺及印章
    是上訴人在支配的，係證明其家中確有現金，不清楚其中哪
    一筆提款與本件借款有關，因是前前後後領出來的，可能是
    請上訴人嫂嫂領錢從上開京城銀行帳戶出來（本院卷第273-
    274頁）。是上訴人所稱之35萬元借款，其交代之資金來源
    前後陳述不一，亦不清楚哪筆提款與本件有關，另觀諸上開
    農會存摺，曾於其所稱之交與借款前一日即108年6月18日各
    領出3萬元計有4次；上開銀行存摺則於同日領出3萬元，總
    計15萬元，亦與其所稱之借款金額35萬元不符。準此，難認
    上訴人就系爭本票及借款，確有交與羅國宏35萬元借款之事
    。
　⒊再查，上訴人於108年9月27日因急性腎小管-間質腎炎，至成
    大醫院急診並住院2日乙情，有其提出之門診資料在卷可佐
    （本院卷第83、85頁）。是上訴人縱有於108年9月27、28日
    在成大住院2日之情形，然係因急性腎小管-間質腎炎而緊急
    住院，並非前一日可得預知，其所提及之明天住院乙事，究
    有無實際住院或係隨口應付上訴人，不得而知，然上訴人憑
    此認羅國宏未還款10萬元，難謂有據。
六、綜上所述，被上訴人主張系爭本票債權業經清償而不存在，
    核屬有據，原審所為上訴人敗訴之判決，理由雖有出入，惟
    結果並無二致，上訴意旨指摘原判決不當，上訴論旨指摘原
    判決不當，求予廢棄改判，仍無理由，應予駁回。
七、兩造其餘主張、陳述及所提之證據暨攻擊防禦方法，經本院
    斟酌後，認為均不足以影響本判決之結果，無庸再逐一予以
    論列，併此敘明。
八、末按訴訟費用，由敗訴之當事人負擔，民事訴訟法第78條定
    有明文。本件上訴人上訴為無理由，第二審訴訟費用自應由
    上訴人負擔，爰判決如主文第2項所示。
九、據上論結，本件上訴為無理由，依民事訴訟法第436條之1第
    3項、第449條第1項、第78條，判決如主文。
中　　華　　民　　國　　110 　年　　12　　月　　29　　日
                  民事第一庭　審判長法　官　劉秀君
                                    法  官  盧亨龍
                                    法  官  陳尹捷
以上正本證明與原本無異。
本判決不得上訴。
中　　華　　民　　國　　110 　年　　12　　月　　29　　日
                                    書記官　曾美滋     
附表：     編號 發   票   日 票 面 金 額 到   期   日 票據號碼 001 108年6月19日 35萬元 108年9月19日 CH773967